【裁判字號】    90,訴,2056
【裁判日期】    901113
【裁判案由】    偽造有價證券等
【裁判全文】
臺灣臺中地方法院刑事判決                          九十年度訴字第二五六號
    公  訴  人  台灣台中地方法院檢察署檢察官
    被      告  丙○○
    選任辯護人  許博堯
右列被告因偽造有價證券等案件，經檢察官提起公訴（九十年度偵字第一０八三七號
），本院判決如左：
    主  文
丙○○無罪。
    理  由
一、公訴意旨略以：被告丙○○明知告訴人甲○○向其借款而簽發供擔保用，發票日
    分別為民國八十五年一月二十五日、八十五年六月二十四日，面額為新台幣（下
    同）二十萬元、二十五萬元，均未載明到期日之第八四八０七號、八四八二三號
    本票（下簡稱系爭面額本票）二紙，已因原擔保之借款已清償，該本票已失保證
    效力，應返還告訴人，竟因事後告訴人另向其借貸之款項未能償還，而意圖供行
    使之用，未經告訴人同意，於八十八年二月二十八日前某日，在台中縣大埔鄉○
    ○村○○路新城九巷十號住處，在該二紙本票上擅自填寫到期日為八十八年二月
    二十八日，並持以向本院民事庭聲請強制執行；又被告明知告訴人所交付如附表
    編號八、十一及十二所示支票背面，並無告訴人之簽名背書，且告訴人亦未授權
    被告以其名義背書，乃竟意圖供行使之用，於八十八年二月二十八日，在其前開
    住處，偽造甲○○之背書於該三紙支票上，並持以向本院起訴請求告訴人給付票
    款，均足以生損害於告訴人，因認被告涉犯刑法偽造有價證券與偽造文書罪嫌。
二、按犯罪事實應依證據認定之，無證據不得推定其犯罪事實，又不能證明被告犯罪
    者，應諭知無罪之判決，刑事訴訟法第一百五十四條、第三百零一條第一項分別
    定有明文。又事實之認定，應憑證據，如未能發現相當證據，或證據不足以證明
    ，自不能以推測或擬制之方法，以為裁判基礎（最高法院著有四十年台上字第八
    六號判例參照）。再告訴人之告訴，本以使被告受刑事訴追為目的，故其陳述是
    否與事實相符，自應調查其他證據，以資審認，苟其所為攻擊之詞，尚有瑕疵，
    則在此瑕疵未予究明以前，即不能遽採為斷罪之基礎（最高法院著有六十九年台
    上字第一五三一號判例參照）。另按認定犯罪事實，所憑之證據，雖不以直接證
    據為限，間接證據亦包括在內，然無論直接或間接證據，其為訴訟上之證明，須
    於通常一般之人均不致於有所懷疑，而得確信其為真實之程度者，始得據之為有
    罪之認定，倘其證明尚未達到此一程度，而有合理性懷疑之存在時，即無從為有
    罪之認定，此亦有最高法院七十六年台上字第四九八六號判例可資參照。
三、公訴人認被告涉犯刑法偽造有價證券及偽造文書罪嫌，無非係以被告上開犯行業
    據告訴人指訴綦詳，並有前開本票、支票影本、本院沙鹿簡易庭八十八年度沙簡
    字第九六三號判決、本院民事庭八十八年度票字第一六五０六號民事裁定及八十
    九年度訴字第二七三號民事判決附卷為證，及證人丁○○為被告之胞姐，其證言
    難免偏袒，而無足採信等節為其論據，然訊據被告固對於在系爭面額本票二紙之
    到期日部分填載八十八年二月二十八日，及於如附表所示編號八、十一及十二支
    票背面填寫告訴人姓名以示背書等情不予爭執，惟堅詞否認有何右開犯行，辯稱
    ：系爭面額本票二紙之到期日及如附表編號八、十一及十二支票之背書均經告訴
    人事前授權才記載，因為系爭面額本票二紙是為擔保告訴人一系列借貸債務，且
    告訴人係拿如上所示客票來借錢，並非告訴人本人支票，而伊金錢來源又是向姊
    姊丁○○借用，所以伊當場要求告訴人背書，但告訴人說如有問題，伊再代為背
    書即可等詞。經查：
  (一)按刑法上所謂偽造有價證券，以無權簽發之人冒用他人名義簽發為要件，如果行
    為人基於本人之授權，或其他原因有權簽發者，則與無權之偽造行為不同；又刑
    法上所謂變造，係指不變更原有之本質，而僅就其內容，非法加以變更者而言，
    最高法院分別著有五十三年度台上字第一八一０號及三十一年度上字第二六七三
    號判例參照。被告直承於系爭面額本票上擅自填載到期日，而告訴人對於交付系
    爭面額本票與被告前，早已記載發票人姓名、金額及發票日，已完成本票之應記
    載事項一情不予爭執，依此，被告縱使未填寫到期日，本屬見票即付性質，對於
    本票之原有本質並未變更，倘告訴人前開指訴屬實，被告就此部分亦屬變造有價
    證券犯行，而非如公訴人所指之偽造有價證券犯行，先予敘明。
  (二)又告訴人雖於對被告提起確認本票債權不存在之訴訟（有關系爭面額本票）及被
    告起訴請求告訴人給付票款（如附表編號八、十一及十二）中，均獲得勝訴確定
    判決，業據本院調取本院沙鹿簡易庭八十八年度沙簡字第九六三號、本院豐原簡
    易庭八十九年度豐簡字第一五五號（含本院民事庭八十九年度簡上字第二七三號
    卷）民事卷宗核閱屬實，然被告於該二民事事件，均以無法舉證證明其確實事先
    經過告訴人授權，方遭敗訴判決。惟民事事件採取當事人進行主義，當事人就對
    自己有利之事實負有舉證責任，如就其所主張之事實無法舉證者，自受有敗訴之
    危險；至刑事案件如欲認定被告有罪，須達致一般人均不致有合理懷疑之程度，
    始得斷定其罪，是本院本於自由心證所為之認定，當可不受民事確定判決之拘束
    ，應無疑義。
  (三)觀本案對被告不利之唯一指訴乃告訴人否認有授權被告填載本票到期日及於支票
    背書，惟證人即被告之姐丁○○於本院八十九年度簡上字第二七三號民事事件審
    理，乃至本院審理時，均一致證稱：伊確實耳聞告訴人口頭告知如其所交付之支
    票屆期無法兌現時，被告可自行於系爭面額本票上填載到期日，於如附表編號八
    、十一及十二所示支票背書之語，雖證人與被告為姊弟之手足關係，依情不免有
    所偏頗，但亦不能以其等骨肉至親之關係，即遽而推定其所為證詞必然不可採信
    。再者，告訴人雖否認有口頭授權一事，惟徵諸下情，亦有可疑之處，蓋：
  1.告訴人對於被告所提如附表所示支票，乃告訴人前曾持往向被告調現者，並不否
    認（僅指稱持其本人支票者向被告調現，乃是其本人要調借，至於持客票調現者
    ，則均為友人欲借用，也已事先告知被告，然此亦均為被告所否認，並直指均是
    告訴人要借用），則觀被告於八十五年一月二十五日分別持其友人邱春火所有如
    附表編號一、二所示面額共計二十萬元之支票二紙向被告調現時，告訴人亦當場
    開立系爭二十萬元本票交付被告收受，以為擔保，則於附表編號一、二所示支票
    於八十五年二月二十五日、同年三月二十五日兌現後，告訴人何故未向被告索回
    本票，已有可疑。
  2.告訴人於八十五年六月二十四日再度持如附表編號三其本人所有面額二十五萬元
    支票向被告借款時，另又簽發系爭面額二十五萬元本票，則以其上開二紙支票均
    已兌現，告訴人又急於催討系爭二十萬元本票情況下，如其主觀確實認為個別本
    票擔保各該次支票借貸債權，何故告訴人不先催討被告返還系爭二十萬元本票後
    ，再開立系爭面額二十五萬元本票（等同於該次借貸款項）交付以為擔保該次之
    借貸債務，抑或補足五萬元之擔保金即足，竟反常地未予取回系爭二十萬元本票
    ，反又開立系爭二十五萬元本票交付被告以為擔保，致使其有備受雙重追討之危
    險，有違常理。
  3.如附表編號三所示支票業於八十五年九月三十日經被告提示獲兌領，則告訴人已
    未積欠被告任何債務，其所簽發之系爭二十萬元及二十五萬元本票又何以未取回
    ，依本票具有無庸透過訴訟程序即可取得本票裁定之執行名義，其效力較支票為
    強，何故告訴人放心任令置於被告處，顯有就嗣後之借貸債務預作擔保之性質，
    此觀告訴人於八十六年十月二十日、八十七年九月十四日及八十七年九月十日，
    分別持如附表編號四、五、六所示支票（客票）再度向被告借貸時，並未如附表
    編號一、二所示有另外開具系爭二十萬元本票之舉，而參諸系爭本票面額共計四
    十五萬元，亦與告訴人持如附表編號四、五、六所示客票金額共計四十六萬元相
    當，顯係告訴人前置放於被告處之系爭面額本票二紙金額已足擔保其該三次之借
    貸款項，而未再要求告訴人另外開具之緣故，堪以認定。
  4.再者，系爭本票二紙於告訴人簽發交付被告收受前，即已填載發票人姓名、金額
    及發票日期，已如前述，依票據法第一百二十條規定已具備本票應記載事項，被
    告縱不填寫到期日予以變造，亦屬見票即付之本票，被告隨時得於發票日後三年
    內對身為發票人之告訴人行使追索權，本無變造填寫到期日之必要；且被告如有
    一債二討、雙重得利之不法意圖，儘可於系爭本票發票日即八十五年一月二十五
    日及同年六月二十四日屆滿三年內（即八十八年一月二十四日、同年六月二十三
    日）向本院民事庭聲請本票准予強制執行之裁定，無庸待至八十八年十月二十五
    日才具狀向本院聲請本票裁定。
  5.告訴人雖又舉證人即邱春火之妻易麗玉欲證明如附表編號一、二所示支票乃其等
    夫妻委託其借款，另舉證人乙○○欲證明如附表編號八、十一及十二所示支票乃
    姚君委其調現，而證人易麗玉、乙○○於本院審理時確亦具結為相同之證述，然
    證人易麗玉、乙○○與被告彼此間互不相識，被告豈有可能單純因持有其等票據
    ，在不確知其等債信是否良好，且無其他保障前，即貸與證人現金，縱使告訴人
    事先告知被告係友人欲借貸，衡情社會上之借貸，如非有熟人可為擔保，或提供
    不動產之擔保物，金主亦絕非輕言貸與，是被告於告訴人持如附表編號一、二、
    八、十一、十二所示客票前來借貸時，無論是告訴人本人欲借用，抑或告訴人代
    為借用，被告要求告訴人須於支票背書或開立本票以為擔保，均無違於經驗法則
    ；而以被告與告訴人相識已久，為二人所不否認，且告訴人於八十八年四月八日
    持如附表編號十二所示客票前向被告借貸時，被告仍允為貸與，彼時告訴人之票
    據信用狀況已於八十七年十月三十日遭拒絕往來，亦為告訴人所是認，當時告訴
    人信用不佳，被告仍願意貸與告訴人現款，顯然被告與告訴人交情匪淺，是被告
    見告訴人持如附表編號八、十一及十二所示客票前來借貸時，未要求告訴人開具
    本票，反要求告訴人於支票背面背書，佐以證人丁○○上開證詞，告訴人口頭授
    權於該等支票未能兌現時，被告可逕自填寫其背書一情，亦非毫無可能。
四、綜上所述，被告雖除證人即其親姐丁○○之證詞外，並無法舉出其他書證或第三
    人之證詞作為對其有利之認定，然告訴人上開指訴內容與現存證據相較而言，尚
    存有如上合理之懷疑，且本院所認定之事實及證據之取捨本不受民事確定判決之
    拘束，已如前述，在無其他積極證據足以證明被告確實有上開偽造（應係變造）
    有價證券及偽造文書等犯行前，自不能單以告訴人有瑕疵之指訴及前開民事判決
    結果，即遽行認定被告有上開犯行，依罪疑唯輕原則，本件犯罪嫌疑尚有不足，
    爰依法為無罪判決之諭知。
據上論斷，應依刑事訴訟法第三百零一條第一項，判決如主文。
中      華      民      國      九十      年      十一    月    十三    日
                                        法  官    賴  妙  雲
右正本證明與原本無異。
如不服本判決，應於送達後十日內向本院提出上訴狀（須附繕本），上訴於台灣高等
法院台中分院。
                                        書記官
中      華      民      國      九十      年      十一    月    十三    日


司法院資訊處製作；財團法人民間司法改革基金會備份。
